【裁判字號】    93,重訴,1336
【裁判日期】    950126
【裁判案由】    塗銷所有權移轉登記等
【裁判全文】
臺灣臺北地方法院民事判決            93年度重訴字第1336號
原      告  乙○○
訴訟代理人  黃秀禎律師
複代理人    薛欽峰律師
被      告  甲○○
訴訟代理人  蘇靖雅律師
            彭郁欣律師
被      告  丙○○
上列2人共同
訴訟代理人  黃福雄律師
            邱玉萍律師
            黃慧婷律師
上列當事人間請求塗銷所有權移轉登記等事件，本院於民國95年
1月12日言詞辯論終結，判決如下：
    主  文
原告之訴及假執行之聲請均駁回。
訴訟費用由原告負擔。
    事實及理由
甲、程序方面：
    按訴狀送達後，原告不得將原訴變更或追加他訴，但被告同
    意、擴張或減縮應受判決事項之聲明者，不在此限；被告於
    訴之變更或追加無異議，而為本案之言詞辯論者，視為同意
    變更或追加，民事訴訟法第255條第1項第1款、第3款、第2
    項分別定有明文。原告起訴於先位訴之聲明第1項請求「確
    認被告丙○○與被告甲○○間就台北市○○區○○段3小段
    477 地號持分萬分之56、469地號持分萬分之78建號1547門
    牌號碼台北市○○街323巷3巷3號6樓之3房屋於民國93年9月
    16日所為所有權移轉登記行為無效」，嗣於訴狀送達後之94
    年1月28日具狀變更訴之聲明為「確認被告丙○○與被告甲
    ○○間就台北市○○區○○段3小段477地號持分萬分之56、
    469地號持分萬分之78建號1547門牌號碼台北市○○街323巷
    3巷3號6樓之3房屋買賣關係不存在」，所為核屬變更應受判
    決事項之聲明，被告亦未加爭執而為言詞辯論，故原告所為
    前開變更應予准許。
乙、實體方面：
壹、原告起訴主張：
一、原告與被告丙○○為夫妻關係，雙方結婚後定居於坐落台北
    市○○區○○段3小段477地號持分萬分之56、469地號持分
    萬分之78建號1547門牌號碼台北市○○街323巷3巷3號6樓之
    3房屋（下稱系爭房地）。原告於93年10月間收到被告甲○
    ○所寄予被告丙○○之存證信函，因被告丙○○自行搬回其
    父母家中居住已有一段時日，原告唯恐其未及拆閱存證信函
    而延誤重要事項，故事先將存證信函拆封閱讀，而發現被告
    甲○○以新台幣（下同）1,800萬元向被告丙○○購買系爭
    房地，並要求被告丙○○辦理交屋，惟原告未曾聽聞被告丙
    ○○有出售房屋之意願，更未發現有任何人士前來看屋，而
    且依據存證信函所載，被告甲○○之買賣內容包括室內設備
    傢具等，被告間之買賣經過與買賣內容均與一般買賣房屋需
    經過看屋，且不含傢具之常情完全相違，其間蹊蹺不言自明
    。
二、系爭房地及室內傢具設備之成交價為1,800萬元，惟原告之
    表妹曹思瑜亦於相同期間購買位於系爭房地正樓下3樓之房
    地，其房屋之坪數、格局等完全與系爭房屋相同，其房地總
    價為2470萬6千元，是被告丙○○僅以1,800萬元即將系爭房
    地與設備傢具出售予被告甲○○，且於買賣契約書竟約定得
    強制執行交屋，實疑點重重。
三、被告丙○○於93年11月1日寄發存證信函與原告，表示其係
    因經濟狀況不寬裕，不堪負荷一家生活所需開支與銀行利息
    等負擔，故將系爭房地予以出售，惟系爭房屋自購屋迄今均
    無任何貸款，且被告丙○○歷年收入均在數百萬元之譜，並
    有大批利息所得，經濟能力雄厚，其所述與事實不符。更何
    況，被告丙○○於93年4月30日出售其所有坐落於台北縣中
    和市○○段28張小段192-26地號等4筆土地，得款4,750萬元
    ，以上種種，均可證明被告丙○○所主張出售系爭房地之理
    由根本不存在。
四、再者，被告甲○○住所在台東市，是否有購買台北房屋之必
    要，亦啟人疑竇，且被告甲○○於購買系爭房屋之前根本未
    至現場參觀，與一般購買房屋之買方均需至現場察看之常情
    相違，且被告甲○○所購買價格低於行情600萬元，凡此種
    種，均證明被告丙○○因與原告感情生變，為恐原告主張夫
    妻剩餘財產請求權，因此刻意與被告甲○○以通謀虛偽方式
    簽訂買賣契約，並據以辦理系爭房地所有權移轉登記，以達
    其脫產目的，並損害原告基於夫妻關係所得主張之權利。
五、被告丙○○辯稱系爭房地係屬婚前財產，惟按民法第758條
    規定「不動產物權，依法律行為而取得、喪失、及變更者，
    非經登記，不生效力」，質是，不動產之移轉與取得，仍應
    嗣移轉登記後始生效力，而與被告所指之訂約日期毫無關連
    依系爭背地之登記謄本顯示，被告丙○○係基於發生於89年
    8月2日之買賣，而於同年8月24日登記為所有權人，而被告
    丙○○與原告於88年5月9日已結婚，從而，系爭房地係婚後
    財產無疑。
六、先位聲明：
  (一)原告與被告丙○○為夫妻關係，兩造於結婚之際並未約定夫
    妻財產制，依民法第1005條之規定適用法定財產，本件被告
    丙○○所處分之財產係於兩造結婚後方才購買取得之之財產
    ，為婚後財產，依法原告得主張權利，被告丙○○依民法第
    1022條之規定亦負有報告義務，矧被告丙○○不僅違反報告
    義務，更以通謀虛偽之意思表示將系爭房屋處分予第3人，
    侵害原告基於夫妻關係對於婚後財產之權利，原當告自有即
    受判決之法律上利益，爰請求確認被告丙○○與被告甲○○
    間就系爭房地之買賣關係不存在。
  (二)次按，本件被告間之買賣關係根本為通謀虛偽之行為，依民
    法第87條第1項之規定應為無效，渠等之行為並已侵害原告
    之合法權益，爰依侵權行為之法則，並代位被告丙○○行使
    民法第7678條、第179條請求權，請求塗銷系爭房地之所有
    權移轉登記。
七、備位聲明：
    按夫或妻於婚姻關係存續中就其婚後財產所為之有償行為，
    於行為時明知有損害法定財產制關係消滅後他方之剩餘財產
    分配請求權者，以受益人受益時亦知其情事者為限，他方得
    聲請法院撤銷之，民法第1020條之1定有明文。本件被告丙
    ○○以遠低於市價之行情，將系爭房地出售予被告甲○○，
    嚴重損害原告基於法定財產制關係消滅後所得主張之剩餘財
    產分配請求權，而被告甲○○居住於台東市，為被告丙○○
    家族世居之地，被告丙○○之父蔡聰明並曾當選台東縣選區
    之省議員，雙方間之關係密切，而且於購屋之際竟悖於常情
    未至現場為參觀，其間曲折不言自明，被告丙○○與被告甲
    ○○之買賣契約係通謀虛偽之行為，被告甲○○亦明知此一
    行為將損害原告之權益，爰請求判決被告丙○○與被告甲○
    ○間就系爭房地於93年9月16日所為所有權移轉登記行為應
    予撤銷。
八、為此聲明：
  (一)先位訴之聲明：
    1.確認被告丙○○與被告甲○○間就台北市○○區○○段3
      小段477地號持分萬分之56、469地號持分萬分之78建號15
      47門牌號碼台北市○○街323巷3巷3號6樓之3房屋買賣關
      係不存在。
    2.被告甲○○應塗銷前項所示土地暨建物於93年9月16日以
      買賣為原因所為之所有權移轉登記。
    3.原告願供擔保，請准宣告假執行。
  (二)備位訴之聲明：
    1.被告丙○○與被告甲○○間就台北市○○區○○段3小段
      477地號持分萬分之56、469地號持分萬分之78建號1547門
      牌號碼台北市○○街323巷3巷3號6樓之3房屋於93年9月16
      日所為所有權移轉登記行為應予撤銷。
    2.原告願供擔保，請准宣告假執行。
貳、被告丙○○、甲○○則抗辯：
一、先位聲明：
  (一)系爭房地係原告丙○○於婚前2年即86年5月10日所購買之不
    動產，被告丙○○於簽約當日已給付百餘萬元，足見系爭房
    地並非被告丙○○於婚後始購買之不動產，此乃身為被告丙
    ○○配偶之原告所明知，迺原告覬覦被告丙○○之婚前財產
    ，竟不惜濫訴，誑稱系爭房地係2人結婚後方才購買云云，
    實無可採。
  (二)被告丙○○於86年5月間雖以2,312萬元購買系爭房地，惟係
    於93年9月間始將系爭房地出售予被告甲○○，時隔8年餘，
    因經濟不景之故，房地產價格已大幅滑落，當無法以相同之
    價格轉售，被告等均認以1,800餘萬元買賣系爭房地已屬相
    當；然觀諸原告所提伊表妹購買與系爭房地同一大樓房地之
    房屋土地預定買賣合約，其購買日期為87年5月1日，乃原告
    惡意將87年間之買賣謊稱係93年9月間被告蔡青與被告甲○
    ○購買系爭房地相同時期之交易，迺上開87年之交易價格，
    並非93年9月被告等交易時之市價，不足證明被告間之交易
    價格，與市價有何不符或不合理之情形。
  (三)被告丙○○於國內學業告一段落後，續前往澳洲及日本留學
    ，於85年始回國投入就業市場，財力未豐，幸得其父蔡聰明
    協助，而於86年購買系爭房地，並於89年8月系爭房地交屋
    時，向合作金庫申貸1,050萬元，並由其父擔任連帶保證人
    ，觀諸被告於85年回國工作迄今，歷年薪資所得總額亦僅60
    0餘萬元，明顯可知被告購買系爭房地確實背負龐大負債；
    再者，因被告丙○○每月薪資僅5、6萬元，其上開1,050萬
    元貸款利率分別為6.5%與5,5%，被告丙○○慮及每月將高達
    8萬元，已超過其個人能力負擔範圍，故乃先向其父母借予
    伊500萬元，於89年9月25日前償還合作金庫，剩餘之550萬
    元貸款，每月本息仍高達4萬元，嗣被告丙○○女兒出生後
    ，被告丙○○除應繳上開房貸本息外，尚須支付原告父母照
    護女兒之照護費用每月2萬5千元、管理費用每月7千元、水
    電費用及家庭雜支約1萬元等，扣除數萬元房貸本息與一家3
    人日常生活所需外，被告丙○○每月固定家庭支出即高達4
    萬餘元，足見被告丙○○每月5、6萬元之薪資根本入不敷出
    ，故為稍減銀行房利息之支出壓力，被告丙○○續向其父母
    借貸償還對銀行之欠款，此為被告蔡勳得於92年9月間取回
    向合作金庫借款借據之原因，然龐大之家庭支出與對父母之
    負債，仍令被告丙○○備感壓力，多次與原告協商分攤家計
    未果，只得出售系爭房地。被告於93年間即有出售系爭房地
    紓解壓力之意，並透過父執輩等引介以尋覓買主，嗣於93年
    4、5月間，被告甲○○得知此訊息，乃與被告丙○○協商購
    買系爭房地，並於93年8月22日其同前往系爭房地看屋，於
    93年9月間談定價格簽約，約定價金1,820萬元，並依約開立
    各期支票支付價款，且均已兌現無誤。是被告間就系爭房地
    之買賣確係合法真實之交易，實不容原告空言否認。
二、備位聲明：
  (一)系爭房地乃被告丙○○於婚前2年即已購買之不動產，屬被
    告丙○○之婚前財產，要與原告無關，更非原告於法定財產
    制關係消滅後得請求分配之剩餘財產，足證原告提起備位之
    訴，在法律上亦顯無理由。
  (二)縱認系爭房地屬被告丙○○之婚後財產，依民法第1017條、
    第1018條之規定，系爭房地非但係被告丙○○所有，且得被
    告丙○○獨自管理、使用、收益及處分，原告若認為被告丙
    ○○係為減少伊對於剩餘財產之分配，而於法定財產關係消
    滅前5年處分該婚後財產者，依民法1030條之3之規定，將該
    財產追加計算，視為現存之婚後財產為已足；被告丙○○依
    法管理處分個人之不動產，已取得相當之對價，對其婚後財
    產之總價值並無影響，僅變動財產之態樣，即無詐害原告之
    婚後財產之虞，原告提起備位之訴，主張撤銷被告間之詐害
    行為，姑不論原告與被告丙○○間目前仍有婚姻關係，且原
    告就被告間有何詐害之行為，即被告究有何「於行為時『明
    知』『有損於法定財產制關係消滅後他方之剩餘財產分配請
    求權』者」之情形，並未舉證證明，益證原告起訴為無理由
    。
三、為此聲明：
  (一)先位訴之聲明：
    1.原告之訴及其假執行之聲請均駁回。
    2.如受不利之判決，願供擔保，請准宣告免為假執行。
  (二)備位訴之聲明：
    1.原告之訴及其假執行之聲請均駁回。
    2.如受不利之判決，願供擔保，請准宣告免為假執行。
、兩造不爭執之部分：
一、被告丙○○於86年5月10日與訴外人僑泰建設股份有限公司
    （下稱僑泰公司）簽訂房屋土地預訂買賣合約書預購系爭房
    地，其成交總價為2,312萬元，同時交付訂金219萬元（有房
    屋土地預訂買賣合約書1份、統一發票2紙附卷可稽，見本院
    卷(一)第86-117頁、第118頁）。
二、原告與被告丙○○係於88年5月9日結婚（有結婚證書1紙在
    卷可證，見本院卷(一)第85頁）。
三、系爭房地係於89年8月24日以買賣為原因登記為被告丙○○
    所有（有臺北市大安地政事務所異動索引、土地暨建物登記
    謄本在卷足稽，見本院卷(二)第103頁、第121-124頁）。
四、被告丙○○與甲○○於93年9月5日簽訂不動產買賣契約書，
    由被告丙○○以總價1,820萬元（其中設備傢具20萬元）將
    系爭房地出售予被告甲○○（有不動產買賣契約書1份附卷
    可考，見本院卷(一)第217-220頁），被告甲○○簽發支票7紙
    面額共計1,820萬元交付被告丙○○（有支票影本7紙及交款
    備忘錄1紙存卷足證，見本院卷(一)第221-227頁），上開支票
    均已由被告丙○○兌領（有復華銀行馬蘭分行94年3月20日
    函附往來交易明細表、支票兌領明細表各1紙、支票影本7紙
    、匯入交易明細表5紙在卷足憑，見本院卷(二)第82-97頁）。
五、系爭房地於93年9月16日以買賣為原因移轉登記為被告甲○
    ○所有（有土地暨建物登記謄本附卷足參，見本院卷(一)第
    8-10頁 ）。
肆、得心證之理由：
一、兩造爭執之部分如下：
  (一)先位聲明部分：
    1.被告丙○○所有之系爭房地係婚前財產？或婚後財產？
    2.系爭房地於93年9月5日之成交價格1,800萬元（不含傢具
      設備20萬元）是否合理？
    3.原告主張被告間於93年9月5日成立不動產買賣契約，將系
      爭房地所有權移轉登記之行為係通謀虛偽意思表示而侵害
      原告基於夫妻關係對於婚後財產之權利，是否有據？
    4.原告主張被告甲○○應塗銷系爭房地於93年9月16日以買
      賣為原因所為之所有權移轉登記，是否有據？
  (二)備位聲明部分：
    1.系爭房地於93年9月5日之成交價格1,800萬元（不含傢具
      設備20萬元）是否合理？
    2.被告甲○○是否明知被告丙○○出售系爭房地之行為，將
      損害原告於法定財產制關係消滅後之剩餘財產分配請求權
      ？
    3.原告主張被告丙○○與被告甲○○間就系爭房地於93年9
      月16日所為所有權移轉登記行為應予撤銷，是否有據？
二、茲分述如下：
  (一)先位聲明部分：
    1.被告丙○○所有之系爭房地係婚前財產？或婚後財產？
      按夫或妻之財產分為婚前財產與婚後財產，由夫妻各自所
      有。不能證明為婚前或婚後財產者，推定為婚後財產，民
      法第1017條定有明文。又按，不動產物權，依法律行為而
      取得設定、喪失、及變更者，非經登記，不生效力，民法
      第758條亦有明文。經查，被告丙○○於86年5月10日與僑
      泰公司簽訂房屋土地預訂買賣合約書預購系爭房地，同時
      交付訂金219萬元，固為兩造所不爭執，且有房屋土地預
      訂買賣合約書1份、統一發票2紙附卷可稽（見本院卷(一)第
      86-117頁、第118頁），堪信為真實，惟上開簽約預購系
      爭房地之行為，僅具有債權之性質，尚不具物權之效力。
      又查，原告與被告丙○○係於88年5月9日結婚，有兩造所
      不爭執之結婚證書1紙在卷可證（見本院卷(一)第85頁）。
      然而，系爭房地係於89年8月24日始以買賣為原因登記為
      被告丙○○所有，亦為兩造所不爭執，並有臺北市大安地
      政事務所異動索引、土地暨建物登記謄本在卷足稽（見本
      院卷(二)第103頁、第121-124頁）。是系爭房地由被告丙○
      ○以買賣為原因登記取得所有，已在原告與被告丙○○結
      婚之後，依民法第1017條之規定，應屬被告丙○○所有之
      婚後財產。
    2.系爭房地於93年9月5日之成交價格1,800萬元（不含傢具
      設備20萬元）是否合理？
      (1)原告主張被告丙○○於93年9月5日將系爭房地以1,800
        萬元出售予被告甲○○，與伊表妹即訴外人曹思瑜於相
        同期間購買位於系爭房地正樓下3樓之房地，其房屋之
        坪數、格局等完全與系爭房屋相同，然其房地總價為24
        70萬6千元，是被告丙○○僅以1,800萬元即將系爭房地
        予被告甲○○，顯有悖於行情等語，固提出被告甲○○
        所寄發之存證信函及訴外人曹思瑜之房屋土地預定買賣
        合約書（見本院卷(一)第12-13頁、第14-40頁），惟此為
        被告所否認。
      (2)經查，被告雖不否認渠等就系爭房地之成交價為1,800
        萬元，有不動產買賣契約書1份附卷可考（見本院卷(一)
        第217-220頁），惟否認有悖於行情之情事。又查，被
        告間不動產買賣之成交日期為93年9月5日，訴外人曹思
        瑜購買不動產之成交日期則為87年5月1日，有上揭合約
        書及契約書可證，兩者之成交日期相隔6年4個月餘，因
        不同時期之行情已有不同，況系爭房地與訴外人曹思瑜
        之不動產，雖為同棟大樓，層數共14層，惟兩者之樓層
        分別為6層、3層，其行情亦有差異，難加以比較，無從
        以此認定原告所為被告就系爭房地之成交價1,800萬元
        遠低於行情600萬元，而有悖於行情之主張，為有理由
        。
      (3)又原告主張依據區域行情之價格，同區域屋齡19年之大
        樓，每坪約33萬元；同區屋齡與系爭房地相當約2年左
        右之大樓住宅，每坪約43萬元；同區段即使屋齡達27.6
        年之老舊公寓，其單價每坪亦達29.4萬元，顯見被告間
        就系爭房地之每坪總價僅為30萬元，根本與區域行情不
        符等語，固提出永慶房屋中古屋查詢表3份（見本院卷
        (二)第179-181頁）為證。惟亦為被告所否認，並以：上
        開查詢表僅係仲介售屋廣告資料，非但不足證明與系爭
        房地之屋況相當，且並非實際成交價格之行情，依經驗
        法則仲介廣告之價格高於成交價甚多，故上開查詢表不
        足為系爭房地行情之佐證；退萬步言之，系爭房地之買
        賣價格係被告2人合意之價格，縱有略高或略低於行情
        之情形，亦不影響渠等間確有買賣之事實，要非第3人
        可得爭執等語置辯。
      (4)再查，系爭房屋之門牌號碼為台北市○○街323巷3巷3
        號6樓，而上揭永慶房屋中古屋查詢表所示之房屋均坐
        落台北市○○○路○段，其坐落路段並不相同，且上揭
        查詢表之日期為94年4月19日，其時系爭房地之屋齡為
        4年又6個月與上揭和平東路之不動產之屋齡皆不相同，
        另外，上揭查詢表就所示之不動產之資料並不完整，且
        所揭示之總價並非成交價格，實難認為原告主張被告間
        就系爭房地之成交價低於市場行情乙節，為有理由。況
        且，影響不動產成交行情之因素繁多，坐落之區段巷弄
        、生活機能、建物型態為大樓或公寓及其附屬設施、總
        樓層數及坐落樓層、屋齡、當時之市場供需情形、景氣
        好壞均為影響因素，尤其成交關鍵在於買賣雙方所合意
        之價格，因此既使同一建物之同一樓層之不同戶別，在
        同一時點亦可能成交價之高低，只要在一般人可接受之
        範圍內，尚可認為合理。本件系爭房地雖被告丙○○於
        於86年5月10日係以預售價2,312萬元購入，至89年8月
        24日始以買賣為原因登記為其所有，已如上述，既使不
        論究其於93年9月5日出售系爭房地予被告甲○○時房市
        景氣是否低迷，其成交價1,800萬元，尚可認為在一般
        人可接受之範圍，應認被告間於93年9月5日合意以成交
        價格1,800萬元買賣系爭房地，尚稱合理。是原告請求
        將系爭房地送請鑑價，亦無必要。
    3.原告主張被告間於93年9月5日成立不動產買賣契約，將系
      爭房地所有權移轉登記之行為係通謀虛偽意思表示而侵害
      原告基於夫妻關係對於婚後財產之權利，是否有據？
      (1)按當事人主張有利於己之事實者，就其事實有舉證責任
        ，民事訴訟法第277條本文定有明文，次按關於舉證責
        任之分配，現以法律要件分類說中之「特別要件說」為
        通說，即主張權利存在之人，須就權利發生規定之要件
        事實負舉證責任，主張權利不存在者，則須就權利障礙
        規定、權利消滅規定及權利排除規定之要件事實負舉證
        之責，而權利障礙規定指自始即妨礙權利之發生，而使
        其不發生法律效果者是，則依民法第87條第1項主張他
        人間係通謀而為虛偽意思表示故其意思表示無效者，即
        此之權利障礙規定，主張之人對此自應負舉證責任，先
        為敘明。
      (2)本件原告起訴略以「未曾聽聞被告丙○○有出售房屋之
        意願，更未發現有任何人前來看屋，……，被告甲○○
        之買賣內容包括室內傢具等…，均與一般買賣房屋需經
        過看屋且不含傢具之常情完全相違」等語，主張被告間
        通謀而為虛偽意思表示，其系爭房地之買賣無效，惟為
        被告所否認，並以原告上開陳述顯屬推論，並未就被告
        甲○○與被告丙○○主觀通謀及客觀虛偽意思表示之要
        件提出相關證據等語置辯。經查，被告丙○○與甲○○
        於93年9月5日簽訂不動產買賣契約書，由被告丙○○以
        總價1,820萬元（其中設備傢具20萬元）將系爭房地出
        售予被告甲○○，被告甲○○同時簽發支票7紙面額共
        計1,820萬元交付被告丙○○，上開支票均已由被告丙
        ○○兌領畢，有不動產買賣契約書1份（見本院卷(一)第
        217-220頁）、支票影本7紙及交款備忘錄1紙（見本院
        卷(一)第221-227頁）、復華銀行馬蘭分行94年3月20日函
        附往來交易明細表、支票兌領明細表各1紙、支票影本7
        紙、匯入交易明細表5紙（見本院卷(二)第82-97頁）在卷
        足憑，為兩造所不爭執，是被告間93年9月5日成立不動
        產買賣契約自堪信為真實。
      (3)又被告丙○○與被告甲○○於94年2月3日到庭，經本院
        行隔離訊問，被告甲○○先行入庭陳述：「我是從事建
        築工程，因為我的女兒和女婿要來台北發展，所以在93
        年4、5月間，透過金品建設公司郭功耀總經理的介買受
        系爭房屋，8月20日左右我到台北看房子才知道是蔡先
        生的房子，我親自和蔡先生談，他帶我看房子，房子裡
        沒有其他的人，因他開的價錢達到2千多萬到2千1百萬
        ，我覺得太高，並沒談成，後來在電話中有再和丙○○
        及他父親再談價錢，談到我能接受的金額，成交時，有
        談到包含家具都要給我，家具都還很好，9月15日簽約
        ，約定如何付款，我是開票給付的，也都有兌現，款項
        也已經付清，也過戶好了，但無法搬進去，我有寄原證
        三號的存證信函給丙○○，請他將系爭房屋點交給我。
        （法官問：成交價如何計算出來的？）是以坪數來計算
        的，每坪是以30萬賣給我，系爭房屋有60坪，20萬算是
        家具的錢，我女兒的名字是吳恆幸，我是現在才知道無
        法交屋，每坪30萬元是我出的價，我是經過評估過那時
        的行情。（原告訴訟代理人問：被告在8月20日左右去
        看房子過？房屋的擺設如何？）有，我只去看過一次，
        約有2個房間，1個書房、1個育樂設施、客廳、廚房等
        也有，客廳有無沙發我不記得了，因為年數已久。（原
        告訴訟代理人問：提出照片【見本院卷(一)第277頁】，
        購買的房屋是否和照片相同？）我不記得了。（原告訴
        訟代理人問：有無購買車位？）有，是買地下3樓的車
        位。（原告訴訟代理人提示車位照片【見本院卷(一)第27
        6頁】。（原告訴訟代理人問：93年4、5月透過郭總前
        ，是否認識丙○○？）之前就認識了，有看過他，是透
        過郭總我才知道蔡要賣房子。（原告訴訟代理人問：是
        否認識蔡聰明、蔡美雪？庭呈謄本【見本院卷(一)第238-
        275之1頁】，丙○○的不動產大量信託在蔡美雪名下。
        ）蔡美雪是我太太，蔡聰明是我太太的堂哥。（原告訴
        訟代理人問：是否在付清款項前即辦理過戶？）付清款
        項後就辦理過戶了。（原告訴訟代理人問：提示被證十
        五支票，被告付款最後付款日是93年9月28日？）最後
        3張票是在93年9月21日收受。（原告訴訟代理人提示93
        年9月5日不動產買賣契約，問：是否看過？為何93年9
        月6日就辦過戶？提示被證十五。）內容記載我要看了
        才知道。9月5日就拿訂金，拿了訂金後就辦過戶。（原
        告訴訟代理人問：本件辦理多少貸款來付尾款？）我辦
        900萬貸款，是依照契約約定。（原告訴訟代理人問：
        甘增地代書是何人的代書？）是郭總介紹的。（原告訴
        訟代理人問：提示原證三存證信函，見本院卷(一)第12-1
        3頁，是你發給丙○○的？契約第九條是什麼？）是的
        ，這是律師寫的，是我的契約書第九條。（原告訴訟代
        理人提示被證十五【見本院卷(一)第217-220頁】，並沒
        有契約書第九條。）我發存證信函是委託律師，我有拿
        契約書給律師看。（原告訴訟代理人問：買賣契約書是
        在何處簽訂？）是在甘代書事務所，當時郭總、丙○○
        、我及代書都有在場。（原告訴訟代理人問：當初看房
        子時，是否知道房子內有何人居住？）我不知道，我是
        和丙○○去看的，我不記得有無小孩的玩具。（被告訴
        訟代理人：買賣契約在何處簽？何人準備的？）是在甘
        代書那裡簽的，也是在甘代書那裡拿的。（被告訴訟代
        理人問：系爭房子是何人辦理過戶？）是甘代書辦理的
        。（被告訴訟代理人問：有無將印章交給甘代書？甘代
        書有無告訴你那天要辦過戶？）沒有，過戶都是委託甘
        代書辦的，他並沒有告訴我哪天要辦過戶。（被告訴訟
        代理人問：買系爭房屋有無辦貸款？有無提供抵押？）
        有，也有提供台東二間房子抵押。（被告訴訟代理人問
        ：合約書是何人寫的？後面幾張票是何時開的？）不是
        我寫的，是代書寫的，這些票是簽約當天開的。（原告
        訴訟代理人問：是否可告知擔保2間房子的地址？）一
        間在台東市○○路305號，一間是在台東市○○路202號
        。（原告訴訟代理人（提示合約書）問：為何契約書記
        載用系爭房屋辦理貸款？）因為尾款的資金我不夠，所
        以要用我的房子先貸款，將來視資金是否足夠再貸款，
        款項付清才有可能過戶給我，我才可以辦貸款。（原告
        訴訟代理人：提示93年9月30日被告開立的支票，是否
        在93年9月30日才付清款項？）我不記得了。」等語。
        嗣被告丙○○入庭證稱：「（法官問：有無將系爭房屋
        賣給甲○○？經過如何？）有，是我父親告訴我透過郭
        總介紹有一位吳先生要買房子，8月22日我就帶吳先生
        去看房子。（法官問：是否之前就認識吳先生？）是看
        房子見面時才知道吳先生是我們的遠親，之前雖知道有
        這個遠親，但不常見面。（法官問：當時開價多少？）
        初期我希望能賣2,100多萬，以每坪31、32萬元計算，
        有含1個車位，但是屬於公共設施，沒有獨立的權狀，
        我是在86年買房子，91年底買家具，後來透過郭總和我
        父親討價還價，最後決定以1,820萬元成交。是以1坪30
        萬計算，20萬算是家具的錢，家具包括大型的床組、餐
        廳桌椅、沙發、電視等。（法官：為何當初想賣系爭房
        屋？）我86年購買後，僑泰在87年才開始動工，89年過
        戶時主體尚未完成，所以一直都想賣房子，去年初要賣
        房子時，我太太都沒有表示異議，系爭房屋都是我們在
        住，要點交時他才有異議，賣掉系爭房之後我們要回我
        父母家住。（法官：契約在何處簽？那天簽？如何約定
        付款？）是在甘代書處簽的，當天有付訂金，後來分3
        張支票給付，尾款又分3張票給付，尾款是在93年10月
        5日付清，都是在我華南銀行戶頭兌現。（原告訴訟代
        理人問：系爭7張支票何時交付給你？）93年9月5日一
        次開立交付。（原告訴訟代理人問：簽約時有哪些人在
        場？）代書、吳先生及我和郭總等人。（原告訴訟代理
        人：提示你的92年度國稅局所得資料。）我的薪資每年
        100多萬，綜合所得稅是因為我父母同時炒作股票。（
        原告訴訟代理人問：系爭房屋何時過戶？）93年9月底
        。（原告訴訟代理人問：甲○○與你是否親屬關係？）
        甲○○是我祖母的兄弟姊妹的女兒的丈夫。（原告訴訟
        代理人甲○○的太太叫什麼名字？）不知道。（原告訴
        訟代理人蔡美雪是何人？）應該是吳先生的太太。（原
        告訴訟代理人問：如果你與蔡美雪不熟，為何要將你名
        下的資產信託給蔡美雪？）在台東名下的土地都是我父
        親在處理，要問我父親。（原告訴訟代理人：提示被證
        十五，備忘錄是否在買賣契約書所附？最後一筆尾款何
        時付清？）是9月5日開票給我，繳交日期是代書寫的。
        （原告訴訟代理人問：甲○○看過幾次房子？當初有無
        告訴他停車位？有無告訴他位置圖？）看過一次，沒有
        看位置圖。（原告訴訟代理人（提示被證十五）問：買
        賣契約第九條約定為何？）合約書沒有寫進送強制執行
        ，但是有違約金的約定。（被告訴訟代理人問：買賣房
        子前，有無看過吳先生及吳太太？）有，但是沒有特別
        去記名字。（原告訴訟代理人問：房子在何時辦理過戶
        ？）都是代書在辦，約在9月底10月初辦理過戶的，票
        拿到就交給我父親。（被告訴訟代理人問：代書有無告
        訴你何時辦過戶？）印象中是9月28日，大約10月12日
        辦下來，都是委託代書在進行。」等語。核被告甲○○
        與被告丙○○上開陳述大致相符，且足以證明被告甲○
        ○曾於買賣系爭房地前曾看屋，被告就系爭房地依據相
        互合意訂立買賣契約，並履行交付義務，並委由甘增地
        代書辦理相關移轉登記事宜，足認系爭房地買賣契約合
        法有效存在。
      (4)又查：
        被告丙○○於簽約當時確曾同意如未依約點交系爭房
          地，願逕受強制執行，有不動產買賣合約書有在卷可
          證（見本院卷(一)第200頁倒數第1、2行所載）原告以
          被告所委託之律師於存證信函誤載契約條次即否認買
          賣契約之真正，並不足採。
        另被告甲○○付款完竣日縱晚於過戶完竣日，系爭房
          地之所有權狀仍由代書保管中，俟被告甲○○清償全
          部款項後，代書方交付權狀予被告甲○○，此亦屬交
          易常情，是原告以本件被告甲○○付款完竣日晚於過
          戶完竣日為由，否認被告間之買賣契約，亦非有據。
        原告雖質疑被告甲○○貸款有問題，然買賣契約，買
          受人僅有給付價金之義務，至於價金來源如何與出買
          人無關，一般房屋買賣約定出賣人應配合買受人以買
          賣標的辦理貸款，由買受人之貸款銀行核貸後以貸得
          款項給付尾款，惟買受人如能以自己資金或其他貸款
          所得資金給付價金，出賣人並無強制要求買受人非以
          買賣標的貸款之理。是原告以被告甲○○不以系爭房
          地辦理貸款，而以位在台東市○○路305號及台東市
          ○○路202號之不動產辦理貸款，否認被告間之買賣
          契約，顯無理由。
        又原告主張未曾聽聞被告丙○○有出售房屋之意願，
          進而否認被告間系爭房地買賣之真正，亦為被告蔡勳
          所否認，並以：伊於國內學業告一段落後，續前往澳
          洲及日本留學，於85年始回國投入就業市場，財力未
          豐，幸得其父蔡聰明協助，而於86年購買系爭房地，
          並於89年8月系爭房地交屋時，向合作金庫申貸1,050
          萬元，並由其父擔任連帶保證人，觀諸被告於85年回
          國工作迄今，歷年薪資所得總額亦僅60 0餘萬元，明
            顯可知被告購買系爭房地確實背負龐大負債；再者
          ，因被告丙○○每月薪資僅5、6萬元，其上開1,050
          萬元貸款利率分別為6.5%與5,5%，被告丙○○慮及每
          月將高達8萬元，已超過其個人能力負擔範圍，故乃
          先向其父母借予伊500萬元，於89年9月25日前償還合
          作金庫，剩餘之550萬元貸款，每月本息仍高達4萬元
          ，嗣被告丙○○女兒出生後，被告丙○○除應繳上開
          房貸本息外，尚須支付原告父母照護女兒之照護費用
          每月2萬5千元、管理費用每月7千元、水電費用及家
          庭雜支約1萬元等，扣除數萬元房貸本息與一家3人日
          常生活所需外，被告丙○○每月固定家庭支出即高達
          4 萬餘元，足見被告丙○○每月5、6萬元之薪資根本
          入不敷出，故為稍減銀行房利息之支出壓力，被告蔡
          青勳續向其父母借貸償還對銀行之欠款，此為被告蔡
          勳得於92年9月間取回向合作金庫借款借據之原因，
          然龐大之家庭支出與對父母之負債，仍令被告丙○○
          備感壓力，多次與原告協商分攤家計未果，只得出售
          系爭房地。被告於93年間即有出售系爭房地紓解壓力
          之意，並透過父執輩等引介以尋覓買主，嗣於93年4
          、5 月間，被告甲○○得知此訊息，乃與被告丙○○
          協商購買系爭房地，並於93年8月22日其同前往系爭
          房地看屋，於93年9月間談定價格簽約，約定價金1,
          820萬元，並依約開立各期支票支付價款，且均已兌
          現無誤。是被告間就系爭房地之買賣確係合法真實之
          交易，實不容原告空言否認等語置辯。查，被告上開
          所辯，業據提出其歷年薪資總額、向合作金庫借款還
          款明細表、華南商業銀行存款往來明細表、購買系爭
          房地之統一發票、其父蔡聰明為其支付系爭房地價金
          之支票及本票、為購買系爭房地向合作金庫借款之借
          據、90、92、93年度薪資所得扣繳憑單、合作金庫放
          款帳務資料查詢單、向合作金庫借款與還款紀錄、向
          合作金庫繳納房貸本息存摺節本、系爭房地管理費繳
          費證明、薪資條等為證（見本院卷(一)第132-216頁）
          ，堪信被告丙○○所辯為可採，原告此部分之主張非
          屬有據。
        原告雖聲請調查訴外人蔡美雪、莊幸佩最近5年之納
          稅資料及財產明細、蔡美雪、莊幸佩匯入被告甲○○
          支票帳戶兌支付系爭房地價金之7張支票之資金來源
          、訴外人蔡聰明、陳碧蓮、被告丙○○3人所有在華
          南銀行新生分所有帳戶由93年下半年起至今歷史交易
          明細、有關被告丙○○兌現系爭7張支票之帳戶，並
          聲請函調本院93年度執全字第3043號執行卷，及請求
          傳訊證人吳恆幸及其配偶。然查，系爭房地之買賣關
          係存在於被告甲○○與被告丙○○間，且買賣雙方皆
          依據所簽訂之買賣契約履行交付義務，被告間並未有
          通謀虛偽意思表示之情形，已如上述，若原告仍認為
          有聲請調查證據及傳訊證人之必要，上開調查事項與
          證明本件被告間有「通謀」、「為虛偽意思表示」間
          有何關連為相關釋明，以使本院產生合理之懷疑始可
          ，而非僅以「…據悉訴外人蔡美雪與莊幸佩均無如此
          雄厚實力…」等語或系爭買賣完成後始發生執行案件
          等無關之事實為由，未見任何釋明，即為調查證據之
          聲請，而為恣意侵害第3人隱私之調查。故原告上揭
          調查證據、調閱執行卷及傳訊證人之聲請，實無必要
          。
      (5)綜上所述，原告主張系爭房地之買賣係被告間通謀而為
        虛偽意思表示故應為無效等語，對之即應負舉證之責，
        惟原告僅以前揭情詞置辯，核屬空言推論臆測之詞，並
        未提出確實證據以實其說，故所主張被告間係通謀虛偽
        意思表示云云，即難採信。
    4.原告主張被告甲○○應塗銷系爭房地於93年9月16日以買
      賣為原因所為之所有權移轉登記，是否有據？
      本件被告間就系爭房地之買賣契約既係合法、有效，有如
      上述，則被告甲○○於93年9月16日以買賣為原因，將系
      爭房地所有權登記為其所有之行為，亦屬合法，故原告主
      張被告甲○○應塗銷系爭房地於93年9月16日以買賣為原
      因所為之所有權移轉登記，並非有據，不應准許。
  (二)備位聲明部分：
    1.系爭房地於93年9月5日之成交價格1,800萬元（不含傢具
      設備20萬元）是否合理？
      關於系爭房地係被告丙○○所有之婚後財產，且於93年9
      月5日之成交價格1,800萬元（不含傢具尚屬合理，已如上
      述。是原告主張被告丙○○以遠低於市價之行情，將系爭
      房地出售予被告甲○○，嚴重損害原告基於法定財產制關
      係消滅後所得主張之剩餘財產分配請求權，尚非有據，合
      先陳明。
    2.被告甲○○是否明知被告丙○○出售系爭房地之行為，將
      損害原告於法定財產制關係消滅後之剩餘財產分配請求權
      ？
      (1)按夫或妻於婚姻關係存續中就其婚後財產所為之有償行
        為，於行為時明知有損於法定財產制關係消滅後他方之
        剩餘財產分配請求權者，以受益人受益時亦知其情事者
        為限，他方得聲請法院撤銷之，民法第1020條之1第2項
        定有明文。該撤銷權之行使須具備下列要件：應為夫
        或妻之法律行為；其法律行為有害於他方之剩餘財產
        分配請求權；其法律行為係以婚後財產為目的；如
        有償行為，夫或妻於行為時明知有損於他方剩餘財產分
        配請求權，受益人受益時亦明知其情事。而為避免夫妻
        之一方以減少他方對剩餘財產之分配為目的，任意處分
        其婚後財產，致生不公平，有明定法定財產制關係消滅
        前5年內處分之該部分財產應追加計算其價額，視為現
        存之婚後財產之必要。惟為兼顧交易之安全，如該處分
        行為係屬有償性質時，須以顯不相當之對價取得者，始
        得為之，方屬公允，爰於同法第1030條之3對於剩餘財
        產分配請求權之計算，就夫或妻在5年內處分之財產有
        追加計算為婚後財產之規定。本件被告間就系爭房地交
        易係有償性質，且被告甲○○取得系爭房地並非以顯不
        相當之對價取得，已如上述，是被告間就系爭房地之法
        律行為實非有害於原告之剩餘財產分配請求權。
      (2)原告雖主張被告甲○○居住於台東市，為被告丙○○家
        族世居之地，被告丙○○之父蔡聰明並曾當選台東縣選
        區之省議員，雙方間之關係密切，而且於購屋之際竟悖
        於常情未至現場為參觀，其間曲折不言自明，被告丙○
        ○與被告甲○○之買賣契約係通謀虛偽之行為云云。然
        查，被告甲○○於購買系爭房地之際，有至現場參觀，
        且被告間就系爭房地之買賣並無通謀虛偽之行為，已如
        上述，茲不再贅述。
      (3)至原告雖主張被告甲○○明知被告丙○○出售系爭房地
        之行為將損害原告之權益，惟為被告甲○○所否認。查
        ，被告甲○○乃因出賣人即被告丙○○出賣系爭房地之
        售價合理，方予買受，渠已支付合理價金，已如前述，
        而渠以一局外人實難得知原告與被告丙○○間夫妻關係
        ，且原告並未提出任何足以證明被告甲○○明知其買受
        系爭房地將損及原告剩餘財產分配請求權之證據，實難
        認為原告主張之撤銷權之行使具備民法第1020條之1第2
        項之上揭要件。
    3.原告主張被告丙○○與被告甲○○間就系爭房地於93年9
      月16日所為所有權移轉登記行為應予撤銷，是否有據？
      由以上所述，原告既不能舉證證明被告甲○○明知被告丙
      ○○出售系爭房地之行為，將損害原告於法定財產制關係
      消滅後之剩餘財產分配請求權，已如上述，則原告主張被
      告丙○○與被告甲○○間就系爭房地於93年9月16日所為
      所有權移轉登記行為應予撤銷，既非屬有據，亦不應准許
      。
三、從而，原告請求先位聲明：(一)確認被告丙○○與被告甲○○
    間就台北市○○區○○段3小段477地號持分萬分之56、469
    地號持分萬分之78建號15 47門牌號碼台北市○○街323巷3
    巷3號6樓之3房屋買賣關係不存在。(二)被告甲○○應塗銷前
    項所示土地暨建物於93年9月16日以買賣為原因所為之所有
    權移轉登記。備位聲明：被告丙○○與被告甲○○間就台北
    市○○區○○段3小段477地號持分萬分之56、469地號持分
    萬分之78建號1547門牌號碼台北市○○街323巷3巷3號6樓之
    3房屋於93年9月16日所為所有權移轉登記行為應予撤銷。均
    為無理由，應予駁回。
四、因本案事證已臻明確，兩造其餘主張陳述及所提之證據，均
    毋庸再予審酌，附此敘明。
伍、假執行之宣告：
    原告受敗訴之判決，其假執行之聲請即失所依據，應併予駁
    回。
陸、結論：
    本件原告之訴為無理由，依民事訴訟法第78條，判決如主文
    。
中    華    民    國    95    年    1     月    26    日
                  民事第三庭    法  官  曾啟謀
以上正本係照原本作成
如對本判決上訴，須於判決送達後20日內向本院提出上訴狀
中    華    民    國    95    年    1     月    26    日
                                書記官  王月伶


司法院資訊處製作；財團法人民間司法改革基金會備份。
